最高法院民事判決　　　　　　　　　　　　　　　九十三年度台上字第一一一三號
　　上　訴　人　中國農民銀行股份有限公司
　　法定代理人　陳高吉
　　訴訟代理人　鄭曉東律師
　　　　　　　　魏緒孟律師
　　被 上訴 人　甲○○
　　　　　　　　乙○○
　　兼 右二 人
　　法定代理人　丙○○
右當事人間請求清償借款事件，上訴人對於中華民國九十年八月六日台灣高等法院高
雄分院更審判決（九十二年度重上更(四)字第一七號），提起上訴，本院判決如左：
    主  文
上訴駁回。
第三審訴訟費用由上訴人負擔。
    理  由
本件上訴人法定代理人原為黃清吉，嗣改由陳高吉擔任，並聲明承受訴訟，核無不合
先予說明。
次查上訴人主張：第一審共同被告鎧成興業股份有限公司（下稱鎧成公司）於民國八
十三年十月二十四日，邀同第一審共同被告洪春榮、黃惠滿、洪春鎮及被上訴人之被
繼承人林榮輝（於八十四年五月二十四日死亡）為連帶保證人，與上訴人簽訂存續期
限自八十三年九月二十一日至八十四年九月二十一日止，授信額度為新台幣（下同）
四千萬元或等值之美金或外幣之授信綜合額度契約及約定書，約定由鎧成公司向上訴
人以循環開發信用狀支付價金之方式，向國外、國內廠商採購物資時，鎧成公司對上
訴人依信用狀所為之墊款，應於墊款日起二百八十日內清償，利息依上訴人銀行新台
幣之基本放款利率百分之八點三一，加計百分之一點五機動利率計付，放款利率經調
整時，毋須另行通知，利息隨同調整。如未依約清償，除應支付遲延利息外，並應加
付違約金。外幣部分，上訴人並得逕將欠款之全部或一部依當時上訴人所訂賣出匯率
轉換為新台幣授信。嗣鎧成公司自八十四年四月二十四日起，迄八十四年六月二十六
日止，陸續委託上訴人開發國內及國外不可撤銷之信用狀九張，經上訴人同意開發，
並依約墊付如原判決附表（下稱附表）所示之款項，詎於清償期屆至後，迭次催討，
除清償部分本息外，餘欠迄未清償。美金墊款（即附表編號七、八、九）部分，因未
依約於墊款日起一百八十日清償，經上訴人依前揭約定折換為新台幣。以上共計積欠
上訴人如附表所示之墊款十一筆，總額為三千一百零八萬一千一百六十六元，及其利
息、違約金。被上訴人為已死亡連帶保證人林榮輝之配偶及子女，均應連帶負清償之
責等情。求為命被上訴人與鎧成公司、洪春榮、黃惠滿、洪春鎮連帶給付上訴人三千
一百零八萬一千一百六十六元，及如附表編號一至十一所示之利息、違約金之判決（
上訴人請求鎧成公司、洪春榮、黃惠滿、洪春鎮連帶給付如附表編號一至十一號所示
之本金、利息及違約金部分，業據第一審為其勝訴判決確定。另上訴人對被上訴人請
求給付如附表編號一至六號所示本金、利息及違約金部分，亦經第一審為其勝訴判決
，未據被上訴人聲明不服）。
被上訴人則以：本件林榮輝之保證債務，係因其具備鎧成公司董事身分，上訴人始同
意其為連帶保證人，應專屬於林榮輝，故除於林榮輝死亡前已發生之債務外，林榮輝
之保證責任應於其死亡時消滅，而附表編號七至十號所示之墊款，其信用狀之開發，
雖都在林榮輝生前，但均在林榮輝八十四年五月二十四日死亡後墊付始發生，而編號
十一之墊款，其信用狀之開發及墊款均在林榮輝死亡後，被上訴人自無須負責任等語
資為抗辯。
原審依審理之結果，以：上訴人主張之事實，業據其提出授信綜合額度契約書、約定
書、無擔保放款帳卡、開發信用狀申請書、信用狀單據到達通知書、交易憑證認證清
單、國內及國外不可撤銷信用狀、國外通知銀行回電函等文件為證，且為被上訴人所
不爭執，堪信為真實。按保證人與債權人約定就債權人與主債務人間所生一定債之關
係範圍內不特定債務，預定最高限額，由保證人保證之契約，學說上稱為最高限額保
證，此種保證，除訂約時已發生之債權外，即將來發生之債權，在約定限額之範圍內
，亦為保證契約效力所及，而保證人死亡後，已不得再為權利義務之主體，參照最高
法院五十一年台上字第二七八九號判例之同一法理，應認最高限額保證契約因保證人
之死亡而歸於消滅，是保證人死亡前已發生之債務，在約定限度之範圍內，固應由其
繼承人承受，負連帶償還責任，惟保證人死亡後始發生之債務，則不在其繼承人繼承
之範圍。經查，保證人林榮輝已於八十四年五月二十四日死亡，依前開說明，保證責
任應於其死亡時消滅。而附表編號十一之墊款係上訴人依鎧成公司申請，於八十四年
六月二十六日簽發國內不可撤銷信用狀，由上訴人於八十四年六月二十七日所墊付，
為上訴人所不爭，該墊款其簽發信用狀之日及墊款日既均在林榮輝死亡後，亦即其係
在保證責任消滅後所發生之債務，被上訴人即無須與鎧成公司、洪春鎮等人對上訴人
所付此筆墊款債務負連帶清償之責。又消費借貸，因金錢或其他代替物之交付，而生
效力，修正前民法第四百七十五條定有明文，亦即消費借貸係要物契約，如未交付金
錢或其他代替物，縱令雙方當事人就借貸之情事，相互表示意思一致，消費借貸之法
律關係仍無由成立。不可撤銷之信用狀經簽發並通知受益人後，開狀銀行固不得片面
的撤銷或修改，對信用狀之受益人負有付款、承兌之義務，惟此一義務係開狀銀行依
其所開發之信用狀，對於受益人所負之信用狀上之義務，就信用狀之申請人而言，其
對開狀銀行所負之債務，依前揭民法之規定，仍於墊款日，即金錢或其他代替物之交
付，始發生消費借貸之效力，斯時保證責任亦隨之發生。經查附表編號七至編號十所
示墊款，係上訴人依鎧成公司之申請，於八十四年四月七日、八十四年五月十九日，
開發國外不可撤銷信用狀，經由上訴人在日本之住友、富士銀行，於八十四年五月二
十六日、八十四年五月二十九日、八十四年五月三十一日、八十四年六月九日墊付，
上訴人開發信用狀之日期雖均在林榮輝死亡前，惟其墊付日期則均在林榮輝死亡之後
，亦為上訴人所不爭。則林榮輝之繼承人即被上訴人丙○○、甲○○、乙○○自無須
就鎧成公司對上訴人所負附表編號七至十之墊款債務負連帶清償之責。上訴人雖主張
，依最高法院七十七年台上字第九四三號判例可知定期最高限額保證在該期間內所生
約定範圍內之債務不逾最高限額者，均為保證契約效力所及，本件借款由借款人鎧成
公司及連帶保證人林榮輝所簽訂之「授信綜合額度契約」第一條已明定契約期間為：
「自民國八十三年九月二十一日起，至民國八十四年九月二十一日止」，則本件為定
期最高限額保證契約，如附表編號七至十一之債務均係在期間內所發生之債務，自在
林榮輝保證之範圍，被上訴人均應負責云云。惟查上開最高法院七十七年台上字第九
四三號判例意旨，乃就保證人未死亡之情形為論述。保證人死亡後，既不得再為權利
義務之主體，對於將來不確定發生之債務，已無從再為保證，是最高限額保證契約因
保證人死亡而歸於消滅（終止）之原則，於法理上亦無不適用於「定期最高限額保證
」之理。上訴人另主張，向銀行申請開發信用狀時，在申請人與銀行間同時成立委任
與金錢借貸兩種法律關係，本件鎧成公司之一切借款，均係開發信用狀而申請墊付，
則鎧成公司與上訴人間同時成立委任及金錢借貸之法律關係，金錢借貸固屬要物契約
，惟委任契約既無要物性，為諾成契約，而連帶保證人林榮輝所保證之債務，同時係
基於委任契約及金錢借貸關係而生，依授信綜合額度契約之規定：「立約人於動用本
授信時所立申請書，保證人均願依本契約之約定，負連帶保證責任」，已明定保證人
應對立約人所立各項「申請書」負連帶保證責任，不待金錢交付時始行負責，足見鎧
成公司「申請開發信用狀」經上訴人核准而予以開狀時，因該信用狀之委任契約已然
成立，此時林榮輝就該信用狀之債務即應負保證責任，不待嗣後上訴人墊款時（金錢
交付時）始行負責。因此如附表編號七至十號所示之債務，其信用狀「開狀日期」均
在林榮輝死亡之前，此等債務均係發生於保證人死亡前，即應由其繼承人即被上訴人
承受之云云。惟查本件借款人鎧成公司向上訴人申請開發信用狀時，係委任契約之「
委任人」，就此等「委任契約」，鎧成公司有給付開狀手續費（受任人報酬）之義務
，而鎧成公司亦已給付完畢，上訴人公司方為開狀，因此就「委任契約」（開狀）部
分，尚無保證責任發生之可言。保證責任之發生，係於取得信用狀放款（即上訴人墊
款）後未依限清償，始有保證債務發生之問題。此觀「授信綜合額度契約」之規定，
表明立約人於「動用」本授信時所立申請書，保證人均願依本契約之約定，負連帶保
證責任，乃以「動用」作為保證責任發生之前題，亦可明瞭。上訴人上開主張，尚難
採取。綜上所述，本件最高限額保證契約，如附表編號七至十一之借款，既係於保證
人林榮輝死亡後始發生之債務，自不在被上訴人繼承之範圍內，上訴人依連帶保證及
繼承之法律關係，訴請被上訴人連帶給付此部分墊款、利息，暨違約金，即屬無據，
不能准許。爰維持第一審所為上訴人敗訴部分之判決，駁回其上訴，經核於法並無違
背。上訴論旨，仍執陳詞，並就原審取捨證據，認定事實及解釋契約之職權行使，指
摘原判決不當，求予廢棄，為無理由。
據上論結，本件上訴為無理由，依民事訴訟法第四百八十一條、第四百四十九條第一
項、第七十八條，判決如主文。
中　　　華　　　民　　　國　　九十三　　年　　　六　　　月　　　三　　　日
                              最高法院民事第二庭
                                  審判長法官  曾　桂　香
                                        法官  劉　延　村
                                        法官  劉　福　聲
                                        法官  黃　秀　得
                                        法官  陳　國　禎
      右正本證明與原本無異
 　　　　　                              　　　書  記  官
中　　　華　　　民　　　國　　九十三　　年　　　六　　　月　　 十六 　　日
                                                                        Ｋ
